【裁判字號】    98,建,100
【裁判日期】    991227
【裁判案由】    給付工程款
【裁判全文】
臺灣臺北地方法院民事判決               98年度建字第100號
原      告  霖瑩瀝青工業有限公司
法定代理人  陳建樺
訴訟代理人  余道明律師
            陳義忠
被      告  緻隆實業股份有限公司
法定代理人  吳鉛煌
訴訟代理人  王叡齡律師
上列當事人間請求給付工程款事件，本院於民國九十九年十二月
六日辯論終結，判決如下：
    主    文
被告應給付原告新臺幣伍拾捌萬壹仟貳佰肆拾元，及自民國九
十九年七月八日起至清償日止，按週年利率百分之五計算之利息
。
原告其餘之訴駁回。
訴訟費用由被告負擔百分之十六，餘由原告負擔。
本判決第一項於原告以新臺幣壹拾玖萬仟捌佰元為被告供擔保
後，得假執行。但被告如以新臺幣伍拾捌萬壹仟佰元為原告預
供擔保，得免為假執行。
原告其餘假執行之聲請駁回。
    事實及理由
甲、程序方面：
一、本件依原告與德寶營造有限公司（以下簡稱德寶營造公司）
    間工程承攬合約第二十條，雙方合意以本院為第一審管轄法
    院，而原告主張被告承受該工程承攬契約之權利義務，據以
    請求被告給付工程款，依民事訴訟法第二十四條規定，本院
    自有管轄權。
二、按訴狀送達後，原告不得將原訴變更或追加他訴。但有下列
    各款情形之一者，不在此限：(一)被告同意者；(二)請求之基礎
    事實同一者；(三)擴張或減縮應受判決事項之聲明者；(七)不甚
    礙被告之防禦及訴訟之終結者；被告於訴之變更或追加無異
    議，而為本案之言詞辯論者，視為同意變更或追加，民事訴
    訟法第二百五十五條第一項第一、二、三、七款、第二項定
    有明文。
（一）本件原告於民國九十九年四月十二日變更訴之聲明為：「
      被告應給付原告新臺幣（下同）三百二十二萬七千五百九
      十六元，及自原告民事準備書(二)狀繕本送達翌日起至清償
      日止，按週年利率百分之五計算之利息」，原告是次變更
      非唯訴訟標的（材料買賣價款、工程款請求權）相同、基
      礎事實同一（原告承攬德寶營造公司「ＡＦ－ＡＵＳ／Ｔ
      Ａ設施計畫新建工程瀝青混凝土工程」，及出售該工程之
      瀝青ＡＣ－１０材料予德寶營造公司，後被告概括承受德
      寶營造公司就該工程之權利義務）、僅係擴張應受判決事
      項之聲明、不甚礙被告之防禦及訴訟之終結，且經被告無
      異議而為本案之言詞辯論，於法自無不合。
（二）原告復於九十九年七月七日變更訴之聲明為：「被告應給
      付原告三百六十七萬七千八百四十七元，及自原告民事準
      備書(三)狀繕本送達翌日起至清償日止，按週年利率百分之
      五計算之利息」，原告此次變更訴訟標的、基礎事實仍同
      一，僅係擴張應受判決事項之聲明、無礙被告之防禦及訴
      訟之終結，且經被告無異議而為本案之言詞辯論，於法仍
      無不合，本院爰就變更後之聲明為裁判，合先敘明。
乙、實體方面：
一、原告部分
（一）聲明：
    １被告應給付原告三百六十七萬七千八百四十七元，及自原
      告民事準備書(三)狀繕本送達翌日起至清償日止，按週年利
      率百分之五計算之利息。
    ２願供擔保請准宣告假執行。
（二）原告起訴主張：
    １該公司於九十四年十月二十日與訴外人德寶營造公司訂立
      「ＡＦ－ＡＵＳ／ＴＡ設施計畫新建工程瀝青混凝土工程
      」承攬契約，約定由該公司以含稅總價一千五百五十四萬
      四千一百三十四元承攬位在宜蘭縣南澳鄉東岳村之ＡＦ－
      ＡＵＳ／ＴＡ設施計畫新建工程，於每月二十五日估驗一
      次並於次月十五日付款，依業主施工所查驗核可數量辦理
      估驗計價，付款百分之五十即期票、百分之五十票期三十
      天期票，保留款為當期估驗款百分之十，瀝青混凝土工程
      全部完工經業主施工所查驗完成無誤後先行退還百分之五
      保留款，餘百分之五配合業主全部工程完工驗收後無息退
      還。
    ２該公司並於九十五年四月二十五日與德寶營造公司訂立材
      料買賣契約，約定由德寶營造公司以總價含稅一千三百二
      十三萬元向該公司購買ＡＦ－ＡＵＳ／ＴＡ設施計畫新建
      工程之瀝青ＡＣ－１０材料，數量依據工程設計圖現場實
      做實算，配合工程進度依約定交貨日期送達材料，每月二
      十四日前明定次月交貨數量，每月十日、二十五日辦理估
      驗計價，次月十日、二十五日交付三十天票期支票。
    ３德寶營造公司於九十五年六月財務發生困難，無力繼續工
      程，德寶營造公司乃與被告訂立協議書，約定由被告概括
      承受德寶營造公司關於「ＡＦ－ＡＵＳ／ＴＡ設施計畫新
      建工程」之權利義務，並由被告代償德寶營造公司積欠協
      力廠商之保留款。該公司遂續施作雙方間契約，陸續領得
      工程款二千六百二十五萬四千一百七十二元，並於九十六
      年四月九日經業主驗收完畢，依約被告應給付工程尾款、
      價款共三百六十七萬七千八百四十七元（含配合軍方運送
      雷達儀器修補道路費用五十一萬一千五百二十九元），詎
      被告屢經催討仍拒不給付，爰請求原告如數給付並支付法
      定利息。
（三）對被告答辯之陳述：
    １依協議書及國防部軍備局回函可知被告係概括承受德寶營
      造公司就「ＡＦ－ＡＵＳ／ＴＡ設施計畫新建工程」對業
      主國防部軍備局及下包協力廠商之權利義務，被告亦於承
      受後續有請款、付款行為，並非僅承擔保留款債務。
    ２被告拒絕與該公司估驗計價，而本件工程之瀝青混凝土僅
      該公司參與施作，自得以業主估驗計價數量為判斷標準；
      而經該公司委請大漢技術學院土木工程系瀝青試驗室鑑驗
      結果，一立方公尺ＡＣ料粗級配重二三六四公斤、密級配
      重二三三九公斤，平均二三五０公斤（二‧三五公噸），
      而每單位最佳瀝青含量百分比為粗級配百分之四‧八四、
      密級配百分之五‧一七，平均百分之五，亦即每公噸ＡＣ
      料柏油含量為五十公斤，則一立方公尺ＡＣ料所需柏油量
      為（二‧三五乘上五十）一一七‧五公斤。
    ３否認與允祥營造股份有限公司（以下簡稱允祥營造公司）
      締約。
    ４時效應以九十六年四月間業主驗收通過時起算，本件時效
      尚未完成。
（四）證據：提出（原證一）材料承攬（買賣）合約書、（原證
      二）工程承攬合約書、（原證三）協議書暨保留款明細表
      、（原證四、五、七至九）工程估驗計價單明細表、計價
      表、（原證十一）工程承攬合約書、切結書、拋棄書、明
      細表、機具表、瀝青混凝土一般要求、舖面、透層、黏層
      、設計圖、斷面圖、本票影本、登記證、證書、廠商基本
      資料卡、授權書、（原證十二）材料承攬合約書、拋棄書
      、保證書、授權書、切結書、報備書、登記證、證書、廠
      商基本資料卡、（原證十三）估驗請款單、（原證十四）
      大漢技術學院土木工程系建教合作報告書瀝青混凝土配比
      設計試驗報告，並聲請函國防部軍備局詢工程施作數量，
      及訊問證人即工地主任謝佶燁。
二、被告部分
（一）聲明：原告之訴駁回，如受不利益判決，願供擔保請准免
      為假執行。
（二）被告則以：
    １該公司確與德寶營造公司簽立（原證三）協議書，然該協
      議書真意為該公司概括承受德寶營造公司對業主國防部軍
      備局之履約責任，及承擔德寶營造公司對原告等協力廠商
      之保留款債務（原告部分計為五十八萬一千二百四十三元
      ），對協力廠商部分性質為債務承擔，並非概括承受德寶
      營造公司與協力廠商間之承攬、買賣契約，且應經債權人
      即原告之承認方對原告生效力，而原告於九十六年九月八
      日即已知悉協議書，並未於相當期限內確答承認，應生視
      為拒絕承認之效果，不得再主張由被告承擔該債務。
    ２否認原告所提工程估驗明細表、計價單，原告應舉證證明
      所施作、估驗之數量，不得以業主估驗數量為準，蓋估驗
      有百分之十之容許誤差值；另九十五年下半年配合軍方運
      輸補路五十一萬一千五百二十九元工程款從何而來不明，
      亦非該公司所應負責之範圍。
    ３況本件原告後係與訴外人允祥營造公司締約，由允祥營造
      公司預扣利息後支付現金予原告，供原告購買材料，另原
      告應負擔載運瀝青卡車作業點工款、便當錢等，該等款項
      應由原告工程款中扣除。
    ４又原告施作工程有相當瑕疵，亦未依約保固。
    ５以及本件工程於九十五年十二月二十九日完成，原告斯時
      即得請領工程款，原告竟遲至九十八年二月間方請求，承
      攬報酬及買賣價金請求權均已罹於二年時效而消滅等語，
      資為抗辯。
（三）證據：提出（被證一）德寶營造公司96.09.07函、（被證
      二）國防部聯合後勤司令部營產工程署工程採購契約節錄
      、（被證三）估驗請款單、（被證四）空軍東澳第一雷達
      分隊函、國防部軍備局工程營產中心北部地區工程營產處
      呈暨會議紀錄、國防部軍備局工程營產中心北部地區工程
      營產處函、（被證五）高雄德智郵局第六四號存證信函，
      並聲請函國防部軍備局詢「ＡＦ－ＡＵＳ／ＴＡ設施計畫
      新建工程」保留款相關情節，及訊問證人即允祥營造公司
      經理林信旭。
三、原告主張之事實，業據提出材料承攬（買賣）合約書、工程
    承攬合約書、協議書暨保留款明細表、工程估驗計價單明細
    表、計價表、工程承攬合約書、切結書、拋棄書、明細表、
    機具表、瀝青混凝土一般要求、舖面、透層、黏層、設計圖
    、斷面圖、本票影本、登記證、證書、廠商基本資料卡、授
    權書、材料承攬合約書、拋棄書、保證書、授權書、切結書
    、報備書、登記證、證書、廠商基本資料卡、估驗請款單、
    大漢技術學院土木工程系建教合作報告書瀝青混凝土配比設
    計試驗報告，並引用國防部國備工營字第０九九０００二三
    五二號覆函暨附件，以及證人謝佶燁之證述為證，該等證據
    之真正，除證人謝佶燁之證述外，並為被告所不爭執，應堪
    信為真實，但原告之請求均為被告否認。
    被告所辯亦據提出德寶營造公司96.09.07函、國防部聯合後
    勤司令部營產工程署工程採購契約節錄、估驗請款單、空軍
    東澳第一雷達分隊函、國防部軍備局工程營產中心北部地區
    工程營產處呈暨會議紀錄、國防部軍備局工程營產中心北部
    地區工程營產處函、高雄德智郵局第六四號存證信函，及引
    用證人林信旭之證述為憑，該等證據之真正，除證人林信旭
    之證述外，亦為原告所不爭執，亦堪信為真，但被告所辯均
    為原告否認。
四、茲分述如下：
（一）兩造不爭執之事實：
    １原告於九十四年十月二十日與德寶營造公司訂立「ＡＦ－
      ＡＵＳ／ＴＡ設施計畫新建工程瀝青混凝土工程」承攬契
      約，約定由原告以含稅總價一千五百五十四萬四千一百三
      十四元承攬位在宜蘭縣南澳鄉東岳村之ＡＦ－ＡＵＳ／Ｔ
      Ａ設施計畫新建工程，於每月二十五日估驗一次並於次月
      十五日付款，依業主施工所查驗核可數量辦理估驗計價，
      付款百分之五十即期票、百分之五十票期三十天期票，保
      留款為當期估驗款百分之十，瀝青混凝土工程全部完工經
      業主施工所查驗完成無誤後先行退還百分之五保留款，餘
      百分之五配合業主全部工程完工驗收後無息退還。
      （參見原證二、十一工程承攬合約書、切結書、拋棄書、
      明細表、機具表、瀝青混凝土一般要求、舖面、透層、黏
      層、設計圖、斷面圖、本票影本、登記證、證書、廠商基
      本資料卡、授權書）
    ２原告於九十五年四月二十五日與德寶營造公司訂立材料買
      賣契約，約定由德寶營造公司以總價含稅一千三百二十三
      萬元向該公司購買ＡＦ－ＡＵＳ／ＴＡ設施計畫新建工程
      之瀝青ＡＣ－１０材料，數量依據工程設計圖現場實做實
      算，配合工程進度依約定交貨日期送達材料，每月二十四
      日前明定次月交貨數量，每月十日、二十五日辦理估驗計
      價，次月十日、二十五日交付三十天票期支票。
      （參見原證一、十二材料承攬【買賣】合約書、拋棄書、
      保證書、授權書、切結書、報備書、登記證、證書、廠商
      基本資料卡）
    ３德寶營造公司於九十五年六月間財務發生困難，與被告訂
      立（原證三）協議書，記載：「甲方德寶營造公司與乙方
      緻隆實業股份有限公司因乙方承受甲方關於『ＡＦ－ＡＵ
      Ｓ計畫新建工程』之權利義務，特訂立約款如下，俾利遵
      守：(一)甲方應於乙方提供代償其所積欠協力廠商之保留款
      相關憑證後，同時開立等額之發票予乙方以供稅務使用（
      詳細金額如附表一）。(二)甲方所負對乙方代償部分之『發
      票開立義務』，自本契約簽訂後不得為任何主張及抗辯，
      甲方並有應乙方之要求協同向行政機關說明之義務。(三)如
      有未盡事宜，依中華民國法律及誠信原則補充之。(四)如因
      本合約涉訟，雙方同意以臺灣高雄地方法院為第一審管轄
      法院」。
      附表一名稱為「ＴＡ工程德寶未支付協力廠商保留款明細
      表」，其中「霖瑩瀝青」部分金額為「五十八萬一千二百
      四十三元」，總金額為「一千七百六十五萬二千八百四十
      九元」。
    ４德寶營造公司於九十六年九月七日開立金額為一千七百六
      十五萬二千八百四十九元之發票一紙以（被證一）九五－
      一Ｐ００一０－二三八號函寄送予被告，並將協議書以函
      文副件送交原告等協力廠商。
（二）本件原告請求被告給付該公司與德寶營造公司所訂「ＡＦ
      －ＡＵＳ／ＴＡ設施計畫新建工程瀝青混凝土工程」承攬
      契約工程款及該公司與德寶營造公司所訂材料買賣契約瀝
      青ＡＣ－１０材料價款餘額三百六十七萬七千八百四十七
      元（含配合軍方運送雷達儀器修補道路費用五十一萬一千
      五百二十九元），無非以德寶營造公司於九十五年六月間
      財務發生困難，與被告訂立（原證三）協議書，載稱概括
      承受德寶營造公司關於「ＡＦ－ＡＵＳ／ＴＡ設施計畫新
      建工程」之權利義務為論據，被告則辯稱（原證三）協議
      書真意為該公司概括承受德寶營造公司對業主國防部軍備
      局之履約責任，及承擔德寶營造公司對原告等協力廠商之
      保留款債務（原告部分為五十八萬一千二百四十三元），
      對協力廠商部分性質為保留款之債務承擔，是本件首應審
      究者，厥為：被告是否概括承受德寶營造公司與原告等協
      力廠商間「ＡＦ－ＡＵＳ／ＴＡ設施計畫新建工程」契約
      之權利義務？
    １原告主張該公司與德寶營造公司所訂「ＡＦ－ＡＵＳ／Ｔ
      Ａ設施計畫新建工程瀝青混凝土工程」承攬契約及瀝青Ａ
      Ｃ－１０材料買賣契約，雖據提出（原證三）協議書及引
      用國防部國備工營字第０九九０００二三五二號覆函暨附
      件所載及證人即工地主任謝佶燁之證述為憑，但為被告否
      認。
    ２其中（原證三）協議書首段固記載「甲方德寶營造公司與
      乙方緻隆實業股份有限公司因乙方承受甲方關於『ＡＦ－
      ＡＵＳ計畫新建工程』之權利義務」，惟其具體內容僅「
      (一)甲方應於乙方提供代償其所積欠協力廠商之保留款相關
      憑證後，同時開立等額之發票予乙方以供稅務使用（詳細
      金額如附表一）。(二)甲方所負對乙方代償部分之『發票開
      立義務』，自本契約簽訂後不得為任何主張及抗辯，甲方
      並有應乙方之要求協同向行政機關說明之義務」，有（原
      證三）協議書附卷可稽，前已述及，是該協議書具體內容
      僅只關於協議書附表之保留款由被告代償，德寶營造公司
      應開立發票供被告報稅之用，並協同向行政機關說明，別
      無其他，參諸無論德寶營造公司與業主國防部軍備局間契
      約，或德寶營造公司與原告等協力廠商間契約，均無從由
      德寶營造公司單方逕行變更契約當事人，是（原證三）協
      議書尚不足以證明被告業概括承受德寶營造公司與原告等
      協力廠商間就「ＡＦ－ＡＵＳ計畫新建工程」所訂契約。
    ３而經本院函國防部軍備局查詢結果（參見本院卷(一)第五三
      至九二頁國防部國備工營字第０九九０００二三五二號覆
      函暨附件會議紀錄、約定書、通知書、計價單暨計價明細
      表、入帳委託書、支用證明單、電匯申請書、協議書、補
      充條款、附約、工款結算單、結算驗收證明書）如下：
    ＡＦ－ＡＵＳ計畫新建工程含ＴＡ設施工程（宜蘭東澳嶺
      陣地）及ＬＮ設施工程（花蓮林田山陣地），原均由德寶
      營造公司與被告公司共同承攬，ＬＮ設施工程於九十四年
      三月二十八日驗收結案，ＴＡ設施工程部分，因德寶營造
      公司發生財務危機，經國防部軍備局工程營產中心（下稱
      國防部工程營產中心）於九十五年六月七、十三日召開協
      調會結果，德寶營造公司與被告公司同意將工程款債權讓
      與大眾商業銀行股份有限公司（以下簡稱大眾銀行），以
      專款專用方式繼續施作，國防部工程營產中心表示同意，
      並自九十五年六月十六日起將德寶營造公司六三至六五期
      工程款五千六百五十五萬三千元匯予大眾銀行。
    九十五年七月二十七日，國防部工程營產中心與德寶營造
      公司、被告公司召開協調會，協議ＡＦ－ＡＵＳ計畫新建
      工程契約由被告單方概括承受，解除德寶營造公司及連帶
      保證人之相關責任，由被告公司承擔所有工程契約責任義
      務，德寶營造公司並將擔保物返還請求權讓與被告公司。
    國防部工程營產中心於九十五年八月十八日召開研討會，
      協議終止與德寶營造公司之ＡＦ－ＡＵＳ計畫新建工程契
      約，由被告公司概括承受工程契約全部並辦理換約事宜。
    國防部工程營產中心、德寶營造公司、被告公司於九十五
      年八月二十九日簽立附約，終止與德寶營造公司之ＡＦ－
      ＡＵＳ計畫新建工程契約，由被告公司自當日起依原契約
      共同投標協議書概括承受工程契約之全部，換約前之工程
      款仍由大眾銀行領取，故六六、六七期工程款二千六百一
      十萬九千元、六百二十四萬二千元均分別匯予大眾銀行。
    換約後之第六八期工程款二千一百六十二萬一千元則匯入
      被告指定之帳戶中。
    ＡＦ－ＡＵＳ計畫新建工程ＴＡ設施工程部分於九十五年
      十二月二十九日竣工，於九十六年七月六日驗收完成，三
      十一日完成結算，並將百分之五工程尾款五百三十四萬零
      三百六十六元匯入被告指定帳戶中。
    國防部工程營產中心於九十五年六月七、十三日、七月二
      十七日、八月十八日召開協調會，並未通知原告等下包協
      力廠商列席。
    ４則被告確在經業主國防部軍備局同意後，於九十五年八月
      二十九日概括承受德寶營造公司對國防部軍備局就ＡＦ－
      ＡＵＳ計畫新建工程契約之權利義務，並辦理換約，然國
      防部軍備局未通知原告等下包協力廠商列席各次協調會，
      被告與德寶營造公司間各項約定書、協議書、補充條款、
      附約，除（原證三）協議書外，亦未涉及與原告等下包協
      力廠商之契約及權利義務，原告等下包協力廠商並未同時
      變更契約或與被告締約，上述覆函內容暨附件，仍不足以
      證明德寶營造公司與原告等下包協力廠商間契約亦同時由
      被告概括承受一切權利義務。
    ５至證人謝佶燁固到庭結證稱：「‧‧‧我的認知是由被告
      公司接手該工程，之前聯合承攬時是由被告公司負責機電
      部分，德寶營造公司負責土木部分，聯合承攬雙方負連帶
      責任，接手後由被告公司自行負責，銜接期間因為擔心之
      前協力廠商發包金額較低，不願意繼續承作，所以被告公
      司希望我來跟協力廠商協調繼續承作，可以確保款項沒有
      問題‧‧‧談的時候廠商也擔心付款問題，所以被告公司
      一定要參與‧‧‧（被告訴訟代理人問：所謂的後續合約
      由被告公司概括承受，是指與業主間的合約？）答：包括
      業主的合約。（被告訴訟代理人問：九十五年間物價較高
      ，協力廠商何需承接原與德寶營造公司價低的合約繼續施
      作？）答：這是廠商的考量‧‧‧」等語。
    惟其亦證稱：「‧‧‧我和其他德寶營造公司的同事留下
      來繼續擔任工地主任直到工程完工‧‧‧有派林信旭經理
      ‧‧‧他代表被告公司來負責案件之執行，協調對業主和
      協力廠商的事情‧‧‧之前我負責採購發包，之後由證人
      林信旭來負責‧‧‧證人林信旭也有參與協調的工作‧‧
      ‧協調好後，後續的行政作業由證人林信旭負責，他們有
      表明不希望我們參與‧‧‧被告公司是機電公司，跟業主
      碰面有提到希望被告公司找一間甲級營造廠與業主一同簽
      約，所以後來找了允祥營造公司‧‧‧允祥營造公司參與
      的人也是證人林信旭‧‧‧（被告訴訟代理人問：證人林
      信旭與其他協力廠商是否有口頭或書面合約，你是否清楚
      ？）答：我沒有參與部分我不清楚‧‧‧幾乎所有原來與
      德寶營造公司締約的協力廠商我都有參與協調，後續被告
      與廠商簽約部分我沒有參與，因為我不是被告公司的人‧
      ‧‧那時協力廠商有要求要跟被告公司簽立合約，廠商有
      口頭反應證人林信旭沒有跟他們簽約‧‧‧」（參見本院
      卷(二)第十四至十七頁言詞辯論筆錄）。
    證人謝佶燁與兩造均無宿怨仇隙或故舊交誼，本件原告得
      否請求被告給付工程款、價款，亦與證人謝佶燁無任何法
      律上、經濟上利害關係，此為兩造所不爭執，衡情證人謝
      佶燁應無甘冒偽證罪責為虛偽陳述之可能或必要，所述非
      無可採。
    是被告概括承受德寶營造公司與國防部軍備局間ＡＦ－Ａ
      ＵＳ計畫新建工程契約之權利義務後，並非當然取代德寶
      營造公司與原告等下包協力廠商間契約之當事人地位，仍
      須與原告等下包協力廠商進行協調、重行締約，且實際決
      定與下包協力廠商後續契約內容之人為林信旭，而林信旭
      亦為允祥營造公司指派之代表，則證人謝佶燁所述，仍不
      足以證明被告業概括承受德寶營造公司與原告等下包協力
      廠商間契約權利義務。
    ６參諸證人林信旭到庭證稱：「我從九十五年四月間在允祥
      營造公司任職迄今‧‧‧九十六年間我們公司接受被告公
      司發包施作在宜蘭東澳的ＴＡ土木建築工程，我們公司有
      把ＡＣ工程發包給原告公司‧‧‧當初是因為德寶營造公
      司倒了，被告公司把工程接下來，被告公司有把德寶營造
      公司的工地主任和工程師留下來，他們也有負責締約及施
      作部分‧‧‧工程發包由工程師去詢價，在由工地主任簽
      上來，如果合約價金或條款有問題我們會找廠商協調‧‧
      ‧（問：當初接被告公司工程，有無找其他包商接著做？
      哪些廠商？）答：有，有一方面是留下原來的廠商，但另
      外一部份就發包給其他廠商，我們聯繫原來的廠商就還未
      施作部分做部分議價，聯繫是由我和德寶營造公司留下來
      的工地人員去分工，談的過程他們簽上來，我審核有無問
      題，再簽回總公司‧‧‧原告公司陳義忠當時住院無法締
      約，由證人謝佶燁先跟他提大致上內容，細節就是我跟他
      談，當初財務有困難‧‧‧以公司名義向我們公司借錢‧
      ‧‧以施作的進度來扣款‧‧‧錢是由我們公司匯到他們
      公司，款項都是由工程款扣回‧‧‧（問：你們公司與被
      告公司何關係？）答：他們發包工程給我們。（問：你有
      無用被告公司名義對外來找廠商？）答：沒有，我都以允
      祥營造公司名義‧‧‧（被告訴訟代理人問：你與原告公
      司洽談瀝青工程有無表明代表何公司？）答：允祥營造公
      司‧‧‧」（參見本院卷(二)第十七至十九頁言詞辯論筆錄
      ），證人林信旭與原告無任何冤仇，亦非被告公司員工，
      此為兩造所不爭執，衡情亦無甘冒偽證罪責偏頗迴護被告
      之可能或必要，就後續與協力廠商協調、締約情節，復與
      證人謝佶燁所述大致相符，所述亦屬可採，亦即被告概括
      承受德寶營造公司與業主國防部軍備局間ＡＦ－ＡＵＳ計
      畫新建工程後，係將土木工程發包予允祥營造公司承攬，
      並委請證人謝佶燁等續留協助與原下包協力廠商間協調事
      務，後由證人林信旭代表允祥營造公司與下包協力廠商締
      約。
    ７綜上所述，原告與德寶營造公司間契約係變更由允祥營造
      公司取代德寶營造公司之地位，非由被告概括承受德寶營
      造公司權利義務，堪以認定。
（三）既無證據足認被告概括承受德寶營造公司與原告間「ＡＦ
      －ＡＵＳ／ＴＡ設施計畫新建工程瀝青混凝土工程」承攬
      契約及瀝青ＡＣ－１０材料買賣契約權利義務，原告依與
      德寶營造公司間工程承攬契約、材料買賣契約請求被告給
      付工程款、價款共三百六十七萬七千八百四十七元，難認
      有據。
（四）然被告業與德寶營造公司訂立（原證三）協議書，約定由
      被告代償德寶營造公司積欠協力廠商之保留款，其中原告
      部分金額為五十八萬一千二百四十三元，有（原證三）協
      議書在卷可佐，並經被告自承不諱，而原告與德寶營造公
      司間「ＡＦ－ＡＵＳ／ＴＡ設施計畫新建工程瀝青混凝土
      工程」承攬契約第九條「付款辦法」第１點約定：「‧‧
      ‧於每月二十五日估驗一次並於次月十五日付款，依業主
      施工所查驗核可數量辦理估驗計價，付款百分之五十即期
      票、百分之五十票期三十天期票，保留款為當期估驗款百
      分之十，瀝青混凝土工程全部完工經業主施工所查驗完成
      無誤後先行退還百分之五保留款，餘百分之五配合業主全
      部工程完工驗收後無息退還」，有（原證二、十一）工程
      承攬合約書可按，而ＡＦ－ＡＵＳ計畫新建工程ＴＡ設施
      工程部分於九十五年十二月二十九日竣工，業主國防部軍
      備局於九十六年七月六日驗收完成，三十一日完成結算，
      並將百分之五工程尾款五百三十四萬零三百六十六元匯入
      被告指定帳戶中，（本院卷(一)第五三、五四、五七至五九
      頁）國防部軍備局國防部國備工營字第０九九０００二三
      五二號覆函暨附件結算驗收證明書、入帳委託書、支用證
      明單記載詳明，前業載及，則原告非不得請求被告代償保
      留款五十八萬一千二百四十三元。
    １被告雖復辯稱債務承擔應經債權人即原告之承認方對原告
      生效力，而原告於九十六年九月八日即已知悉協議書，並
      未於相當期限內確答承認，應生視為拒絕承認之效果，不
      得再主張由被告承擔該債務云云，惟民法第三百零一條規
      定：「第三人與債務人訂立契約承擔其債務者，非經債權
      人承認，對於債權人不生效力」，第三百零二條第一項規
      定：「前條債務人或承擔人，得定相當期限，催告債權人
      於該期限內確答是否承認，如逾期不為確答者，視為拒絕
      承認；債權人拒絕承認時，債務人或承擔人得撤銷其承擔
      之契約」，是除債務人或承擔人定相當期限催告債權人確
      答是否承認，經債權人拒絕或視為拒絕後，債務人或承擔
      人撤銷承擔之契約，債權人方喪失請求承擔人清償債務之
      權利，本件債務人德寶營造公司、承擔人被告公司俱未曾
      定相當期限催告原告確答是否承認，亦未曾撤銷承擔之契
      約，原告以本件訴訟請求被告清償該公司與德寶營造公司
      間工程承攬契約工程款其中保留款部分，自非無憑，被告
      此節所辯，委無可採。
    ２被告另辯稱本件工程於九十五年十二月二十九日完成，原
      告斯時即得請領工程款，原告竟遲至九十八年二月間方請
      求，承攬報酬及買賣價金請求權均已罹於二年時效而消滅
      云云，惟原告與德寶營造公司間「ＡＦ－ＡＵＳ／ＴＡ設
      施計畫新建工程瀝青混凝土工程」承攬契約係約定「瀝青
      混凝土工程全部完工經業主施工所查驗完成無誤後先行退
      還百分之五保留款，餘百分之五配合業主全部工程完工驗
      收後無息退還」，前業提及，而ＡＦ－ＡＵＳ計畫新建工
      程ＴＡ設施工程部分，業主國防部軍備局係於九十六年七
      月六日驗收完成，三十一日完成結算，業曾敘及，請求權
      時效期間應自業主九十六年七月六日驗收完成時起算，而
      原告於九十八年二月二十三日具狀聲請調解，並於同年三
      月三十一日調解期日請求進入訴訟程序，依民事訴訟法第
      四百一十九條第二項規定，視為自調解聲請時已經起訴，
      時效中斷並未完成甚明。
（五）被告又稱原告所施作之工程有相當瑕疵，亦未依約保固云
      云，固據引用證人林信旭之證述及所提相片、國防部軍備
      局工程營產中心函文、會議紀錄、高雄德智郵局第六四號
      存證信函為證，但被告僅承擔德寶營造公司對原告之保留
      款債務，並未承受德寶營造公司對原告之契約上權利，亦
      未與原告另訂承攬契約，其對原告並無債權，自不得據以
      主張抵扣保留款，被告此節所辯，亦無可採。
五、次按給付有確定期限者，債務人自期限屆滿時起，負遲延責
    任；給付無確定期限者，債務人於債權人得請求給付時，經
    其催告而未為給付，自受催告時起，負遲延責任，其經債權
    人起訴而送達訴狀，或依督促程序送達支付命令，或為其他
    相類之行為者，與催告有同一之效力；遲延之債務，以支付
    金錢為標的者，債權人得請求依法定利率計算之遲延利息；
    應付利息之債務，其利率未經約定，亦無法律可據者，週年
    利率為百分之五，民法第二百二十九條第一項、第二項、第
    二百三十三條第一項前段、第二百零三條亦有明文。本件原
    告與德寶營造公司間契約係變更由允祥營造公司取代德寶營
    造公司之地位，非由被告概括承受德寶營造公司權利義務，
    原告不得依與德寶營造公司間工程承攬契約、材料買賣契約
    請求被告給付工程款、價款共三百六十七萬七千八百四十七
    元，但被告業與德寶營造公司約定由被告代償德寶營造公司
    積欠協力廠商之保留款，原告非不得請求被告代償工程款其
    中保留款部分五十八萬一千二百四十三元，從而，原告請求
    被告給付五十八萬一千二百四十三元，及自原告民事準備書
    (三)狀繕本送達翌日即九十九年七月八日（見本院卷(一)第一二
    四頁）起至清償日止，按週年利率百分之五計算之利息，洵
    屬有據，應予准許，逾此範圍之請求，則無理由，爰予駁回
    。
六、本件事證已臻明確，兩造其餘攻擊防禦方法及所提證據，於
    判決結果不生影響，爰不一一論列，併此敘明。
七、兩造均陳明願供擔保請准宣告假執行及免為假執行，就原告
    勝訴部分，經核均無不合，爰分別酌定相當擔保金額准許之
    ；原告敗訴部分，其假執行之聲請亦失所附麗，爰併駁回之
    。
據上論結，本件原告之訴一部有理由、一部無理由，依民事訴訟
法第七十九條、第三百九十條第二項、第三百九十二條第二項，
判決如主文。
中    華    民    國    99    年    12    月    27    日
                    民事第一庭  法  官  洪文慧
上列正本核與原本無異。
如不服本判決，得於判決書送達之翌日起二十日內，以書狀敘述
理由，向本庭提起上訴，如委任律師提起上訴者，應一併繳納上
訴審裁判費。
中    華    民    國    99    年    12    月    27    日
                                書記官  林芝儀

司法院資訊處製作；財團法人民間司法改革基金會備份。
